【裁判字號】    97,上訴,736
【裁判日期】    970630
【裁判案由】    偽證
【裁判全文】
臺灣高等法院高雄分院刑事判決         97年度上訴字第736號
上  訴  人  臺灣高雄地方法院檢察署檢察官
上  訴  人
即  被  告  乙○○
            丙  ○
            甲○○
上列上訴人因被告偽證案件，不服臺灣高雄地方法院96年度訴字
第5226號中華民國97年3 月11日第一審判決（起訴案號：臺灣高
雄地方法院檢察署96年度偵字第17012 號），提起上訴，本院判
決如下：
    主  文
原判決撤銷。
乙○○、丙○、甲○○均犯偽證罪，各處有期徒刑捌月，各減為
有期徒刑肆月。均緩刑參年，並各向國庫支付新台幣拾伍萬元。
    事  實
一、乙○○、丙○分別係張祥淵之女、子，甲○○與張祥淵係事
    實上夫妻關係。緣張祥淵前因經濟困難，欲向億通當舖借款
    周轉，而乙○○、甲○○、丙○並未授權張祥淵簽發本票借
    貸，張祥淵竟連續於民國92年11月3 日、93年8 月4 日及93
    年9 月17日，分別偽簽乙○○、甲○○、丙○之署名於附表
    編號1 ～3 所示本票上，而偽造如附表所示本票，再持以交
    付億通當舖借款。嗣張祥淵未依約清償，億通當舖負責人陳
    玉美乃委由員工沈志揚持附表所示本票向乙○○、丙○催討
    債務，乙○○、丙○均表示未簽發附表所示本票，沈志揚乃
    向臺灣高雄地方法院檢察署檢察官告發，張祥淵乃遭起訴偽
    造有價證券罪嫌，並由臺灣高雄地方法院以96年度訴字第
    496 號受理。96年3 月20日，乙○○、丙○、甲○○在臺灣
    高雄地方法院96年度訴字第496 號張祥淵偽造有價證券案件
    審理中以證人身分到庭，經審判長告以乙○○、丙○與張祥
    淵有直系血親身分關係得拒絕證言後，乙○○、丙○仍同意
    為證言，乙○○、丙○、甲○○即均供前具結。其後，乙○
    ○、丙○、甲○○經訊問有無同意授權張祥淵簽發附表所示
    本票，乙○○、丙○、甲○○各基於偽證之犯意，就案情有
    重要關係之事項，竟虛偽陳述有同意授權張祥淵簽發附表所
    示本票等語，足以影響審判結果。
二、案經臺灣高雄地方法院檢察署檢察官自動檢舉偵查起訴。
    理  由
一、證據能力之說明：證人沈志揚在警詢陳述及張祥淵於偽造有
    價證券案件偵查中以被告身分所為陳述固均係被告以外之人
    於審判外之陳述，但已經檢察官、被告於準備程序同意作為
    證據，且於言詞辯論終結前亦未聲明異議，本院審酌沈志揚
    、張祥淵於上開陳述時，沈志揚與上訴人即被告乙○○、丙
    ○、甲○○並無仇隙，且警詢陳述時距事實發生時間較接近
    ，應無錯誤性及虛偽性之可能，而張祥淵與上訴人即被告乙
    ○○、丙○、甲○○間關係密切，且張祥淵陳述之事係其親
    自所為，自無錯誤性及虛偽性可能，沈志揚、張祥淵於上開
    陳述時，尚非有計畫、蘊藏特定動機或昧於感情所為，應係
    出乎自然、本能之客觀陳述，是依該上開陳述作成時之情況
    ，即認為適當，依刑事訴訟法第159 條之5 第2 項規定，自
    得為證據。
二、訊據上訴人即被告（下稱被告）乙○○、丙○、甲○○否認
    有偽造犯行，均辯稱其等確實有授權張祥淵簽發本票，並無
    在審判中虛偽陳述等語，被告乙○○、丙○另辯稱其等於警
    詢時，係陳述未授權張祥淵以其名義簽發本票向沈志揚借款
    ，與其等在原審證述並無不合，自無在原審審理中故為偽證
    等語。
三、經查：
    (一)附表所示本票3 紙上發票人乙○○、甲○○、丙○之署名
      均係張祥淵所簽，並由張祥淵持向億通當舖陳玉美借款之
      事實，業據證人張祥淵於原審審理中結證在卷（見原審卷
      第66頁），並有附表所示之本票3 紙、張祥淵與億通當舖
      陳玉美和解協議書附卷可佐（見警卷第11、12頁、偵2 卷
      第43頁），自堪以認定。
    (二)張祥淵借款後未依約清償，億通當舖員工沈志揚持附表所
      示本票向被告乙○○、丙○催討債務，被告乙○○、丙○
      均表示未簽發附表所示本票，沈志揚乃向臺灣高雄地方法
      院檢察署檢察官告發之情，已經證人沈志揚在警詢陳稱被
      告乙○○、丙○向其表示未簽發本票而拒絕清償債務等語
      在卷 (見警卷第8 頁），並有沈志揚告訴狀附臺灣高雄地
      方法院檢察署94年度發查字第555 號卷可稽（見94年度發
      查字第555 號卷第1 ～4 頁），又被告乙○○、丙○於警
      詢亦陳述沒有授權張祥淵簽發表編號1 、3 所示本票等語
       (見警卷第14、19頁）。再張祥淵遭起訴偽造有價證券罪
      嫌，並由臺灣高雄地方法院以96年度訴字第496 號受理，
      被告乙○○、丙○、甲○○於96年3 月20日臺灣高雄地方
      法院96年度訴字第496 號張祥淵偽造有價證券案件審理中
      以證人身分到庭，經審判長告以乙○○、丙○與張祥淵有
      直系血親身分關係得拒絕證言後，被告乙○○、丙○仍同
      意為證言，被告乙○○、丙○、甲○○即供前具結，其後
      ，被告乙○○、丙○、甲○○經訊問有無同意授權張祥淵
      簽發附表所示本票，被告乙○○、丙○、甲○○均各陳述
      有同意授權張祥淵簽發附表所示本票等情，有臺灣高雄地
      方法院96年度訴字第496 號張祥淵偽造有價證券案件96年
      3 月20日審理筆錄及被告3 人之證人結文在卷可憑（見偵
      3 卷第23頁～第25頁反面、偵4 卷第19～21頁）。
    (三)被告乙○○、丙○、甲○○固均辯稱其等確實有授權張祥
      淵簽發本票，並無在審判中虛偽陳述等語。然參以下列各
      情：
      1.證人沈志揚在警詢陳稱被告乙○○、丙○向其表示未簽
        發本票而拒絕清償債務等語在卷 (見警卷第8 頁）。
      2.被告乙○○、丙○初於警詢時亦均陳述沒有授權張祥淵
        簽發表編號1 、3 所示本票等語 (見警卷第14、19頁）
        。
      3.張祥淵於偽造有價證券案件偵查中初即陳述附表編號1
        、2 所示本票上乙○○、甲○○簽名係其所簽立，不確
        定有無簽附表編號3 所示本票上丙○姓名，乙○○、甲
        ○○均不知其簽發附表編號1 、2 所示本票等語 (見偵
        2 卷第34頁）。
      4.被告丙○於本件偽證案件偵查中復陳述張祥淵因偽造有
        價證券案件遭緝獲後，始告知有以其為發票人簽發本票
        ，其並未同意張祥淵以其名義簽發本票等語 (見偵4 卷
        第7 頁）。
      5.被告乙○○於本件偽證案件偵查中陳稱其並不知張祥淵
        以其名義簽發本票，在張祥淵偽造有價證券案件審理中
        並未陳述有授權張祥淵以其名義簽發本票等語 (見偵4
        卷第7 頁）。
      6.被告甲○○於本件偽證案件偵查中陳稱張祥淵有說要向
        他人借錢及請其作保，可能要其簽名，但後來沒有簽名
        ，張祥淵事後有說向陳小姐借，錢並在票據上簽其姓名
        ，事先不知張祥淵以其名義簽發本票等語 (見偵4 卷第
        6 頁）。
      互核上開各節，足佐被告乙○○、甲○○、丙○並未授權
      張祥淵簽發附表所示本票，甚為顯明。證人張祥淵嗣於原
      審結證稱其初始為免被告乙○○、丙○、甲○○遭催討債
      務，乃陳述被告乙○○、丙○、甲○○不知簽發本票之事
      等語 (見原審卷第66頁），被告乙○○、丙○、甲○○辯
      稱其等確實有授權張祥淵簽發本票等語，均係事後迴護及
      卸責之詞，不足採取。
    (四)至被告乙○○、丙○另辯稱其等於警詢時，係陳述未授權
      張祥淵以其名義簽發本票向沈志揚借款，與其等在原審證
      述並無不合，自無在原審審理中故為偽證等語。但參以被
      告乙○○在張祥淵偽造有價證券案件審理中結證稱其係經
      警察通知及提示附表編號1 所示本票，始知附表編號1 所
      示本票上有其簽名，其亦不知附表編號1 所示本票如何而
      來等語 (見偵3 卷第23頁反面），且被告乙○○、丙○於
      警詢經司法警察提示附表編號1 、3 所示本票時，亦均陳
      稱不知張祥淵向他人借款，而未為任何保留陳述。而衡諸
      一般常情，被告乙○○、丙○與張祥淵係父女及父子關係
      ，倘張祥淵確有以被告乙○○、丙○名義簽發本票借款之
      必要，張祥淵豈有事先未明確告知及徵得同意授權之理，
      且張祥淵倘確於事先有將欲向他人借款之事告知被告乙○
      ○、丙○，並徵得其2 人同意授權在任何債權憑證上簽名
      ，被告乙○○、丙○豈有初始均無隻字片語言及曾同意張
      祥淵向他人借款之事。被告乙○○、丙○此部分所辯，亦
      無可採。
    綜上所述，被告乙○○、丙○、甲○○於法院審理中以證人
    身分於案情有重要關係之事項供前具結而為虛偽陳述，事證
    明確，犯行堪以認定。
四、核被告乙○○、丙○、甲○○所為，均係犯刑法第168 條之
    偽證罪。
五、原審以被告乙○○、丙○、甲○○事證明確，予以論罪科刑
    ，固非無見。惟查，被告乙○○、丙○、甲○○於法院審理
    中以證人身分於案情有重要關係之事項供前具結而為虛偽陳
    述，足以影響審判結果，且增加訴訟程序勞費，虛耗司法資
    源，行為後亦未坦承錯誤，原判決各量處有期徒刑5 月，減
    為有期徒刑2 月又15日，並均諭知緩刑3 年，顯屬過於輕縱
    。被告乙○○、丙○、甲○○上訴意旨否認犯罪，指摘原判
    決不當，雖無理由，惟檢察官上訴意旨以原判決量處被告3
    人各有期徒刑5 月，減為有期徒刑2 月又15日，並均諭知緩
    刑3 年，量刑顯屬過輕，再縱令諭知緩刑，亦應併予宣告必
    要之附加條件，因而指摘原判決不當，為有理由，仍應由本
    院將原判決撤銷改判。爰審酌被告乙○○、丙○、甲○○分
    別與張祥淵係直系血親及同居關係，彼此關係密切，其等為
    圖免除張祥淵罪刑，一時失慮，因而在法院審理時虛偽陳述
    ，亦屬人之常情，但被告3 人於法院審理中虛偽陳述，既足
    以影響審判結果，且增加訴訟程序勞費，虛耗司法資源，況
    被告3 人行為後均未坦承錯誤，犯後態度不佳等一切情狀，
    分別量處如主文所示之宣告刑。又被告3 人犯罪行為時間，
    在96年4 月24日以前，核符中華民國96年罪犯減刑條例第2
    條第1 項第3 款規定，應各減其宣告刑2 分之1 。再被告乙
    ○○、丙○、甲○○前未曾受任何有期徒刑以上刑之宣告，
    此有臺灣高等法院被告前案紀錄表在卷可憑，其等為圖免除
    至親張祥淵罪刑，一時失慮，因而觸犯偽證罪，且其等經此
    偵、審程序之教訓後，當知所警惕，亦無再犯之虞，本院認
    被告3 人所宣告之刑，以暫不執行為適當，併諭知緩刑3 年
    ，另審酌被告乙○○、丙○、甲○○犯偽證罪，漠視國家司
    法公信力，且均未坦承錯誤，為使被告3 人記取教訓，併命
    被告3 人各向國庫支付新台幣15萬元。
據上論結，應依刑事訴訟法第369 條第1項前段、第364 條、第
299 條第1 項前段，刑法第168 條、第74條第1 項第1 款、第2
項第4 款，中華民國96年罪犯減刑條例第2 條第1 項第3 款、第
7 條 ，判決如主文。
本案經檢察官林敏惠到庭執行職務。
中    華    民    國    97    年    6     月    30    日
                  刑事第八庭    審判長法  官   李炫德
                                      法  官   陳志銘
                                      法  官   郭玫利
以上正本證明與原本無異。
如不服本判決應於收受本判決後10日內向本院提出上訴書狀，其
未敘述上訴理由者，並得於提起上訴後10日內向本院補提理由書
狀（均須按他造當事人之人數附繕本）「切勿逕送上級法院」。
中    華    民    國    97    年    6     月    30    日
                                      書記官   楊茱宜
附錄本件判決論罪科刑法條
刑法第168條：
於執行審判職務之公署審判時或於檢察官偵查時，證人、鑑定人
、通譯於案情有重要關係之事項，供前或供後具結，而為虛偽陳
述者，處7 年以下有期徒刑。
附表：
┌──┬─────┬──────┬───────┬─────┐
│編號│ 金    額 │發  票  日  │  發  票  人  │本票號碼  │
│    │（新臺幣）│            │              │          │
├──┼─────┼──────┼───────┼─────┤
│ 1  │15萬元    │92年11月3 日│張祥淵、乙○○│CH564196  │
├──┼─────┼──────┼───────┼─────┤
│ 2  │10萬3千元 │93年8 月4 日│張祥淵、甲○○│TH0000000 │
├──┼─────┼──────┼───────┼─────┤
│ 3  │10萬元    │93年10月17日│張祥淵、丙○  │CH445114  │
└──┴─────┴──────┴───────┴─────┘


司法院資訊處製作；財團法人民間司法改革基金會備份。
